【裁判字號】    98,台上,587
【裁判日期】    980212
【裁判案由】    業務過失致人於死
【裁判全文】
最高法院刑事判決              九十八年度台上字第五八七號
上  訴  人  甲○○
選任辯護人  吳金棟律師
上列上訴人因業務過失致人於死案件，不服台灣高等法院中華民
國九十五年四月二十日第二審判決（九十五年度交上訴字第一一
號，起訴案號：台灣板橋地方法院檢察署九十三年度偵字第一七
四九五號），提起上訴，本院判決如下：
    主  文
原判決關於罪刑部分撤銷。
甲○○從事業務之人，因業務上之過失致人於死，處有期徒刑拾
月，減為有期徒刑伍月，如易科罰金，以銀元佰元即新台幣玖
佰元折算壹日。
    理  由
本件原判決認定上訴人甲○○考領有職業小型車之駕駛執照，平
日以駕駛營業小客車載客為業，為從事駕駛業務之人。於民國九
十三年十月一日十八時許，駕駛車牌號碼586-MY號營業小客車出
外營業，同日晚間二十時三十分許，沿台北縣板橋市○○路○段
往新莊市方向行駛，途經板橋市○○路○段二０六號前，跨行在
第三、四車道上；適有陳慶鐘騎乘車牌號碼SFL-896 號輕型機車
，在上訴人所駕營業小客車左前方，同方向行駛在民生路二段第
三車道上。上訴人欲超越陳慶鐘騎乘之輕型機車時，原應注意汽
車超車，超越時應保持半公尺以上之間隔超過；依當時天氣晴朗
，雖屬夜間但有照明，視距良好，且道路乾燥，無任何缺陷與障
礙，客觀上並無不能注意之情事，乃竟疏於注意遵守「超越時應
保持半公尺以上之間隔超過」之規定，近距離強行自右方超越，
其所駕駛營業小客車左側照後鏡前緣不慎擦撞陳慶鐘所騎乘機車
右側把手，使陳慶鐘人車倒地，致受有頭部外傷、顱內出血（右
側硬腦膜下出血）等傷害，經送中英醫院治療後，仍因上開傷害
引發呼吸性衰竭，延至同年月十四日凌晨零時許不治死亡。又上
訴人於肇事後，立即將陳慶鐘送醫，並託路人報警，且留在案發
現場，對於未發覺之犯罪，主動向前往處理之警員告知其係駕車
肇事者，自首接受法院裁判等情。係以上訴人於上揭時、地駕駛
營業小客車與被害人陳慶鐘所騎機車發生擦撞之事實，除經上訴
人供承在卷外，並有台北縣政府警察局海山分局所製作之道路交
通事故調查報告表、道路交通事故調查報告表(一)、(二)各一份、車
禍現場暨車損照片共十八張在卷可稽。而陳慶鐘因此車禍受有頭
部外傷、顱內出血之傷害不治死亡之事實，則有中英醫院於九十
三年十月十四日診斷證明書一紙附卷可憑，並經台灣板橋地方法
院檢察署檢察官督同法醫師相驗明確，製有勘驗筆錄、相驗屍體
證明書、驗斷書各一份及拍攝相驗照片十五幀在卷足憑，堪認屬
真實。上訴人於第一審雖辯稱：被害人有喝酒，也未戴安全帽，
他所騎機車一直晃來晃去，伊為了閃躲他的機車，就一直往右靠
，因為當時路上車子很多，伊無法再一直往右靠，所以伊的車子
的左側照後鏡才會被被害人的機車右邊照後鏡卡到，他才會因此
跌倒，伊不認為伊有疏失；在原審辯稱：不是兩車併行，伊不知
道他會從左後方來，伊是行駛在從內側算出來的第三車道，他從
左後方來，伊看不到他，才發生擦撞，擦撞之後伊就停下來了；
當場被害人應該是不會死的，是被害人家屬放棄急救，伊天天都
有去看他，他家屬都沒有來，所以被害人才死掉的云云。然查(一)
被害人於事故發生後旋即送中英醫院治療，經該醫院抽血檢驗其
血液中酒精濃度含量為28mg/dl （換算呼氣酒精濃度為每公升０
．一四毫克），尚在正常值之範圍內，有中英醫院九十四年三月
三十日（94）中醫字第五一四號函及所附檢驗結果報告單一紙附
卷可稽。上訴人所指被害人酒後騎乘機車晃來晃去乙節，尚屬無
據。(二)案發後現場確實有被害人所遺留之安全帽一頂，由警方保
管中，業據台北縣政府警察局海山分局函覆在卷，並有案發現場
照片在案可參。依此判斷，被害人肇事時騎乘機車當時應有戴安
全帽，亦可認定；上訴人辯稱被害人未戴安全帽等語，亦無足取
。(三)上訴人於案發之初警詢中供陳：當時我車與對方機車併行行
駛於板橋市○○路往新莊方向的車道上，當時對方機車行駛於第
三車道，我行駛於第三及第四車道上等語。參諸卷附本案道路交
通事故調查報告表所繪製之本件事故現場圖：1.本案肇事路段第
二、三、四車道，行車道寬均為三點五公尺。2.本案肇事後SFL-
896 號輕型機車之倒地刮地痕起點，係在第三車道內距第二、三
車道之分道線一點五公尺處，終點亦在第三車道內距第二、三車
道之分道線零點六公尺處；倒地後機車前輪距第二、三車道之分
道線一點一公尺，機車後輪距第二、三車道之分道線零點六公尺
。586-MY號營業小客車肇事後停止位置，左側車身外緣距第三、
四車道之分道線零點六公尺，跨行在第三、四車道之分道線上。
3.上訴人在警詢中上揭供述，應屬實情；肇事時，被害人騎乘SF
L-896 號輕型機車係遵行在第三車道正中間內；上訴人駕駛586-
MY號營業小客車則跨行在第三、四車道之分道線上，應可認定。
4.被害人騎乘SFL-896 號輕型機車既遵行在第三車道正中間內，
而上訴人駕駛586-MY號營業小客車跨行在第三、四車道之分道線
上，應以被害人騎乘之機車，屬合法常態直行。上訴人茍欲由第
四車道變換車道進入第三車道，依道路交通安全規則第九十八條
第一項第六款之規定，應讓直行之被害人騎乘之機車先行；是上
訴人所辯：被害人所騎機車一直晃來晃去，伊為了閃躲他的機車
，就一直往右靠等語，顯屬無稽。(四)第一審辯護人雖為上訴人辯
護稱：被害人係在案發道路第三車道騎乘機車，該車道係禁行機
車云云；上訴人於原審亦提出現場照片二張，顯示現場第三車道
「禁行機車」，以為證據方法。然查，觀諸案發現場照片，肇事
路段僅有第一、二線車道禁行機車，被害人騎乘機車遵行之第三
車道，顯然未有「禁行機車」之標示。再依卷附道路交通事故調
查報告表繪製之本件事故現場圖亦記載現場有五線道，僅有第一
、二線車道禁行機車；道路交通事故調查報告表(一)「車道劃分設
施」欄另記載「快車道或一般車道間－車道線（無標記）」、「
快慢車道間－未繪設快慢車道分隔線」等語。則肇事路段內，被
害人騎乘機車遵行之第三車道，可以行駛機車，甚為明確。上訴
人於原審所提現場照片二張，雖顯示現場第三車道「禁行機車」
；然該證物係上訴人影印偵查卷之「台北縣政府警察局道路交通
事故照片黏貼紀錄表」，再以不同時間、路段拍攝之照片黏貼其
上。是第一審辯護人為上訴人所辯，及上訴人於原審所提出之現
場照片二張，均不足為上訴人有利之認定。(五)上訴人於警詢中供
陳：對方機車右把手擦撞到我車的左照後鏡第一次碰撞接觸部位
云云；而依警方於肇事後所拍攝之上訴人計程車照後鏡採證照片
所示，該照後鏡上確實有一擦撞之痕跡（見偵字第一七四九五號
卷第二五頁）；則上訴人所供：被害人騎乘機車右把手與其所駕
駛計程車左照後鏡，係第一次碰撞接觸部位等語，應屬實情。又
被害人所騎乘SFL-896 號輕型機車係合法常態遵行在第三車道內
，上訴人駕駛586-MY號營業小客車則跨行在第三、四車道之分道
線上，再以上訴人駕駛586-MY號營業小客車照後鏡與被害人騎乘
機車右把手碰撞接觸之位置係在營業小客車照後鏡前緣觀之，可
知上訴人駕駛之營業小客車照後鏡，係近距離強行超越時，自後
往前擦撞被害人騎乘機車之右把手（若係被害人機車把手自後上
前擦撞被告駕駛之營業小客車照後鏡，則營業小客車照後鏡擦撞
之痕跡應在照後鏡之後方即鏡面部位，始合於一般碰撞之常理）
。則本案係上訴人駕駛營業小客車，跨越兩車道超越時，未保持
行車安全間隔，近距離強行自右方超越，致營業小客車照後鏡自
後往前擦撞被害人騎乘機車之右把手，應可認定。上訴人辯稱：
係被害人騎車向右擦撞伊所駕駛營業小客車，伊是行駛在從內側
算出來的第三車道，被害人從左後方來，伊看不到他，才發生擦
撞云云委無足取。(六)被害人於九十三年十月一日發生車禍後，雖
延至同年月十四日始不治死亡；然依檢察官會同法醫師相驗結果
，被害人確係因本件車禍受有右側硬腦膜下出血之致死創傷，始
進一步導致呼吸性衰竭而不治死亡，另據中英醫院函覆稱：被害
人於九十三年十月一日因車禍送至該院急診，診斷為外傷性腦內
出血，需緊急開刀（開臚摘血術），依據醫療程序開刀前需向家
屬解釋病情，俟同意後始得進行手術；爰此，曾告知「死亡率百
分之四十，存活成植物人機率超過八成」之手術風險；經家屬評
估後不同意手術，並非不急救等語。從而，被害人死亡之原因乃
係上訴人駕車肇事致頭部外傷、顱內出血（右側硬腦膜下出血）
之傷害，醫院僅係在家屬評估急救機率偏低而不同意之狀況下，
未予進行開臚摘血術，而非有何可歸責於醫院之醫療疏失肇致被
害人死亡，自無所謂「因果關係中斷」之可言。上訴人駕車肇事
肇致被害人頭部外傷、顱內出血（右側硬腦膜下出血），為被害
人死亡之原因，兩者間有因果關係。上訴人辯稱：當場被害人應
該是不會死的，是被害人家屬放棄急救所致云云；及第一審辯護
人為上訴人辯護稱：因被害人家屬放棄對被害人急救，惟倘予急
救，根據醫師說法有六成以上機會不至於死亡，應有因果關係中
斷云云；均無理由。(七)按汽車超車，超越時應保持半公尺以上之
間隔超過，道路交通安全規則第一百零一條第五款定有明文；上
訴人既考領有職業小型車駕駛執照，對於上開交通規則自無不知
之理。依道路交通事故調查報告(一)記載，案發當時天氣晴朗，雖
屬夜間但有照明，視距良好，且道路乾燥，無任何缺陷與障礙，
客觀上並無不能注意之情事，上訴人竟疏於注意遵守「超越時應
保持半公尺以上之間隔超過」之規定，近距離強行自右方超越，
致所駕駛營業小客車左側照後鏡前緣擦撞被害人所騎機車右側把
手，使被害人人車倒地頭部受傷；其有疏未注意「汽車超車，超
越時應保持半公尺以上之間隔超過」之過失行為，甚為明顯。況
本件車禍經送台灣省台北縣區車輛行車事故鑑定委員會鑑定及送
台灣省車輛行車事故覆議鑑定委員會覆議結果，認「（上訴人）
甲○○駕駛營業小客車，跨越兩車道超越時，未保持行車安全間
隔，為肇事原因；（被害人）陳慶鐘駕駛輕型機車無肇事因素…
…」。上訴人就本件車禍之發生確有過失行為，且其過失行為與
被害人之死亡結果間，應具有相當因果關係。綜上為原判決所憑
之證據及認定之理由，並指駁上訴人之辯解。上訴人平日以駕駛
前揭營業小客車載客為業，為從事駕駛業務之人；其營業中駕車
過失擦撞被害人所騎機車，致被害人因而不治死亡，核上訴人所
為，係犯刑法第二百七十六條第二項之業務過失致人於死罪。因
而撤銷第一審不當之判決，援引上開法條，論上訴人以從事業務
之人，因業務上之過失致人於死之罪，上訴人於案發後，立即將
被害人送醫，且託路人報警處理，並留在案發現場，對於未發覺
之犯罪，主動向前來處理之警員告知其係駕車肇事者，進而接受
裁判，有道路交通事故肇事人自首情形紀錄表一份在卷可稽，其
對未發覺之犯罪自首而接受裁判，爰依刑法第六十二條前段規定
，減輕其刑。並審酌上訴人所為雖係過失行為，然已肇致被害人
之生命法益被剝奪，其駕駛營業小客車載客為業，本應負高度之
注意義務，其過失之程度，犯罪後僅由強制責任險對被害人家屬
為部分賠償，及訴訟中猶多方飾詞卸責未見悔意等一切情狀，仍
量處如第一審所示之刑（有期徒刑壹年），原非無見；上訴意旨
仍執前詞，就事實審認事採證職權之適法行使為任意指摘，雖不
足取，惟按九十四年二月二日修正公布，九十五年七月一日施行
之刑法第四十七條第一項規定：「受徒刑之執行完畢，或一部之
執行而赦免後，五年以內故意再犯有期徒刑以上之罪者，為累犯
，加重本刑至二分之一」，係以「故意」再犯有期徒刑以上之罪
者，始成立累犯。此與修正前刑法第四十七條規定僅須再犯有期
徒刑以上之罪，即成立累犯者不同。本件原判決事實認定上訴人
於九十三年十月一日十八時許，駕車疏於注意，在近距離強行自
右方超越前車，致其所駕駛營業小客車左側照後鏡前緣不慎擦撞
陳慶鐘所騎乘機車右側把手，使陳慶鐘人車倒地，致受有頭部外
傷、顱內出血死亡，而論處上訴人業務過失致人於死罪，依刑法
第二條第一項但書規定比較新舊刑法第四十七條結果，應以新法
對於上訴人較為有利，自不能以累犯論處。乃原判決未及比較新
舊法，逕依修正前刑法第四十七條，論以累犯，並加重其刑。又
中華民國九十六年罪犯減刑條例第七條規定，依該條例應減刑之
罪，未經判決確定者，於裁判時減其宣告刑，依該規定裁判時，
應於判決主文同時諭知其宣告刑及減得之刑。本件依原判決事實
之認定，上訴人係於九十三年十月一日犯本件之罪，屬該條例應
減刑之罪，原判決論上訴人以刑法第二百七十六條第二項之業務
過失致人於死罪，雖無從於裁判時減其宣告刑，同時諭知其減刑
後所得之刑，依上開規定，仍應認原判決有適用法則不當及不適
用法則之違誤。但原判決上開違誤，並不影響於事實之認定，本
院仍得據以判決，爰將原判決關於罪刑部分撤銷，自為判決，依
刑法第二百七十六條第二項、第六十二條前段等規定，改判仍論
處上訴人以業務過失致人於死罪，並審酌上訴人犯罪之動機、目
的、所生之危害及犯罪後態度，量處有期徒刑十月，復依中華民
國九十六年罪犯減刑條例相關規定，予以減刑為有期徒刑五月。
又上訴人行為後，刑法第四十一條於九十四年二月二日修正公布
，自九十五年七月一日施行。修正前罰金罰鍰提高標準條例第二
條前段（現已刪除）規定，就其原定數額提高為一百倍折算一日
，則上訴人行為時之易科罰金折算標準，應以銀元三百元折算一
日，經折算為新台幣後，應以新台幣九百元折算為一日。九十四
年二月二日修正後之刑法第四十一條第一項前段規定：「犯最重
本刑為五年以下有期徒刑以下之刑之罪，而受六個月以下有期徒
刑或拘役之宣告者，得以新台幣一千元、二千元或三千元折算一
日，易科罰金。」，比較新舊法，以修正前之刑法第四十一條第
一項規定有利上訴人，爰依修正前刑法第四十一條第一項前段規
定，諭知易科罰金折算之標準，如主文第二項所示。
據上論結，應依刑事訴訟法第三百九十七條、第三百九十八條第
一款，刑法第二百七十六條第二項、第六十二條前段、修正前刑
法第四十一條第一項前段、刑法施行法第一條之一，中華民國九
十六年罪犯減刑條例第二條第一項第三款、第七條、第九條，修
正前罰金罰鍰提高標準條例第二條，現行法規定所定貨幣單位折
算新台幣條例第二條，判決如主文。
中    華    民    國  九十八  年    二    月   十二   日
                      最高法院刑事第二庭
                          審判長法官  莊  登  照
                                法官  黃  一  鑫
                                法官  陳  世  淙
                                法官  許  錦  印
                                法官  蔡  彩  貞
      本件正本證明與原本無異
                                      書  記  官
中    華    民    國  九十八  年    二    月   十七   日
                                                      Ｅ
附錄本案論罪科刑法條
刑法第二百七十六條
因過失致人於死者，處二年以下有期徒刑、拘役或二千元以下罰
金。
從事業務之人，因業務上之過失犯前項之罪者，處五年以下有期
徒刑或拘役，得併科三千元以下罰金。


司法院資訊處製作；財團法人民間司法改革基金會備份。
